【裁判字號】    97,簡上,14
【裁判日期】    971028
【裁判案由】    拆屋還地
【裁判全文】
臺灣花蓮地方法院民事判決              97年度簡上字第14號
上  訴  人  丁○○
訴訟代理人  楊志航律師
被  上訴人  丙○○
訴訟代理人  李文平律師
            張照堂律師
            乙○○
            甲○○
上列上列當事人間請求拆屋還地事件，上訴人對於民國96年12月
31日臺灣花蓮地方法院簡易庭96年度花簡字第306號第一審判決
提起上訴，本院於97年10月14日言詞辯論終結，判決如下：
    主      文
上訴駁回。
第二審訴訟費用由上訴人負擔。
   事實及理由
壹、程序部分
    按訴訟全部或一部之裁判，以他訴訟之法律關係是否成立為
    據者，法院得在他訴訟終結前以裁定停止訴訟程序。民事訴
    法第182條第1項雖有明文。次按訴訟全部或一部之裁判，雖
    以某法律關係是否成立為據，而該法律關係尚無訴訟繫屬於
    法院，即未為他訴訟之訴訟標的者，無從依民事訴訟法第18
    2條第1項命中止訴訟程序（最高法院29年抗字第248號判例
    意旨參照）。上訴人聲請停止訴訟程序，無非以被上訴人取
    得坐落花蓮縣秀林鄉○○段554地號土地（下稱系爭土地）
    所有權，其所憑之行政處分有無效之情形，為其唯一論據。
    然經本院詢以上訴人就此部分是否已繫屬行政法院，經上訴
    人自承僅正提出中（見本院卷第54頁），並提出申請函一件
    （見本院卷第44-45頁）為證，是以上訴人所主張被上訴人
    取得系爭土地所有權，所憑之行政處分有無效等情部分，既
    尚未繫屬於行政法院，則參諸首揭判例意旨，本件自無從依
    上開規定停止訴訟程序，合先敘明。
貳、實體部分
一、本件經本院審理結果，認為原審依民法第767條物上請求權
    之法律關係，判決命上訴人應將系爭土地上如附圖所示B、D
    部分建物（門牌號花蓮縣秀林鄉水源村水源6-1號，面積共
    計103.9平方公尺，下稱系爭建物）拆除，將土地返還予被
    上訴人，並依職權宣告假執行，認事用法並無不合，應予維
    持。爰引用第一審判決所載之事實及理由如附件所示。
二、上訴人提起上訴，聲明1.原判決廢棄，2.被上訴人在第一審
    之訴及假執行之聲請均駁回。其陳述除與原審判決書所記載
    者相同，予以引用外，另補充陳述略以：上訴人世居在系爭
    土地上近50年，上訴人已因時效取得地上權。又系爭建物搭
    蓋時間至少有40餘年，依據79年3月26日公布施行之山胞保
    留地開發管理辦法第8、9、12條規定，上訴人縱尚未取得地
    上權，上訴人對系爭土地仍屬有權使用，故被上訴人訴請拆
    屋還地顯無理由等語。
三、被上訴人則聲明：上訴駁回。其陳述與原審判決書所記載者
    相同，茲予引用外，另補充陳述略以：被上訴人自民國69年
    5月起即為系爭土地之所有權人，上訴人占用系爭土地，絕
    非如其所言超過30年，縱上訴人就此部分所言為真，亦僅取
    得請求登記為權利人之請求權而已，並非即成為權利人。再
    者，依上訴人於原審之主張，可知其占用系爭土地，自始即
    以所有權人之意思而占有，與時效取得地上權之要件不符等
    語。
四、得心證之理由：除引用第一審判決理由所載外，並補充如下
    ：
    (一)按稱地上權者，謂以在他人土地上有建築物，或其他工作
      物，或竹木為目的而使用其土地之權；又以所有之意思，
      二十年間和平繼續占有他人未登記之不動產者，得請求登
      記為所有人；以所有之意思，十年間和平繼續占有他人未
      登記之不動產，而其占有之始為善意並無過失者，得請求
      登記為所有人；前四條之規定，於所有權以外財產權之取
      得，準用之，民法第832、769、770、772條分別定有明文
      。
    (二)然因時效而取得地上權登記請求權者，不過有此請求權而
      已，在未依法登記為地上權人以前，仍不得據以對抗土地
      所有人而認其並非無權占有；占有人因時效而取得地上權
      登記請求權者，如已具備時效取得地上權之要件，向該管
      地政機關請求為地上權登記，並經地政機關受理，則受訴
      法院即應就占有人是否具備時效取得地上權之要件，為實
      體上之裁判；因時效完成而取得地上權或地上權登記請求
      權者，必須以行使地上權之意思而占有他人之土地為其成
      立要件之一，又縱認占有人因地上權取得時效完成而得主
      張時效利益，依民法第772條準用第769條及第770條之規
      定，亦僅得請求登記為地上權人而已，並非即取得地上權
      ，在其未依法登記為地上權人之前，自不能本於地上權之
      法律關係，向土地所有人有所主張而認其非無權占有。且
      按占有人因時效取得地上權登記請求權，向該管地政機關
      請求為地上權登記，經地政機關受理，受訴法院應就占有
      人是否具備時效取得地上權之要件為實體上裁判者，須以
      占有人於土地所有權人請求拆屋還地前，以具備時效取得
      地上權之要件為由，向地政機關請求登記為地上權人為前
      提。此有68年8月21日最高法院68年度第13次民事庭會議
      決議、80年6月4日80年度第2次民事庭會議決議及最高法
      院89年台上字第1370號判決要旨可資參考。
    (三)經查：上訴人主張其已時效取得地上權乙節，並未提出已
      完成地上權登記，或已向地政機關請求為地上權登記之證
      據，衡諸上開最高法院決議及判決意旨，其主張已時效取
      得地上權云云，不足採信。況上訴人於原審審理時主張訴
      外人即伊母親羅余香菊在世時，口頭向訴外人申阿菊購買
      系爭土地，沒有簽立書面契約，隨後訴外人即伊父親羅傑
      在系爭土地上興建系爭建物，嗣伊母親於61年過世、申阿
      菊於70年左右過世，伊父親羅傑怕系爭建物沒有保障，才
      要求訴外人即申阿菊之兒子申春松簽立契約書，故上訴人
      並非無權占用系爭土地等語（見原審卷第62頁），足認其
      主觀上，係基於所有之意思，占有、使用系爭土地，而非
      基於地上權人之意思，即與上開法律規定時效取得地上權
      之要件不符，其主張業已時效取得地上權，亦屬無稽。至
      上訴人主張依據79年3月26日公布施行之山胞保留地開發
      管理辦法第8、9、12條規定，其亦得主張有權使用云云，
      惟該辦法（現已修正為原住民保留地開發管理辦法）僅係
      規範原住民於符合該些條文所規範之要件時，得就國有原
      住民保留地申請設定地上權、耕作權及所有權移轉登記，
      要與本件系爭土地之情形無涉，上訴人此部分之主張，尚
      乏依據。
五、綜上，上訴人主張時效取得地上權及依據山胞保留地開發管
    理辦法，有權占有系爭土地云云，為無理由。被上訴人依民
    法第767條所有物返還請求權之規定，請求上訴人將占用系
    爭土地之系爭建物拆除，將土地返還被上訴人，為有理由，
    原審為上訴人敗訴之判決，理由雖有不同，但結論並無不同
    ，應予維持。上訴意旨指摘原判決不當，求予廢棄改判，為
    無理由，應予駁回。
六、本件事證已臻明確，兩造其餘攻擊防禦方法及舉證，無礙勝
    負判斷，爰不一一論列，併此敘明。
據上論結，本件上訴為無理由，依民事訴訟法第436條之1第3項
、第449條第2項、第78條，判決如主文。
中    華    民    國    97    年    10    月    28    日
                        台灣花蓮地方法院民事庭
                            審判長法官  湯文章
                            法      官  陳雅敏
                            法      官  劉柏駿
以上正本係照原本作成。
本判決不得上訴。
中    華    民    國    97    年    10    月    28    日
                            法院書記官  蔡芬芳


司法院資訊處製作；財團法人民間司法改革基金會備份。
